【裁判字號】    98,附民上,2
【裁判日期】    980507
【裁判案由】    違反著作權法
【裁判全文】
智慧財產法院刑事附帶民事訴訟判決
                                     98年度附民上字第2號
上  訴  人
即被上訴人  得利影視股份有限公司
代  表  人  甲○○
訴訟代理人  丙○○
被上訴人
即上訴人    乙○○
上列當事人因乙○○違反著作權法案件（本院98年度刑智上易字
第32號），不服臺灣板橋地方法院中華民國98年2 月6 日第一審
附帶民事訴訟判決（97年度附民字第553 號），提起上訴，本院
判決如下：
    主  文
原判決關於(一)命乙○○給付超過新臺幣伍萬玖仟玖佰玖拾肆元本
息及該部分假執行之宣告部分，暨(二)命訴訟費用分擔部分之裁判
均廢棄。
上開第(一)項廢棄部分，得利影視股份有限公司在第一審之訴及假
執行之聲請均駁回。
乙○○其餘上訴駁回。
得利影視股份有限公司之上訴駁回。
    事實及理由
一、得利影視股份有限公司（下稱得利公司）原起訴聲明求為判
    決：(一)乙○○應給付得利公司新臺幣（下同）600,000 元，
    及自起訴狀繕本送達翌日起至清償日止，按年息5%計算之利
    息；(二)乙○○並應負擔費用，將附件一所示道歉啟示，以長
    25公分、寬19公分之篇幅，登載於自由時報第1 版下半頁1
    日。(三)第1 項聲明，願供擔保，請准宣告假執行。原判決命
    乙○○應給付得利公司60,000元及自民國97年10月29日起至
    清償日止按年息5%計算之利息，並駁回得利公司其餘之訴及
    假執行之聲請（原判決主文第1 項雖無「至清償日止」等文
    字，第2 項雖無「及假執行之聲請」等文字，惟自原判決事
    實及理由欄第四項第10至13行之記載，應認此純屬漏載，而
    非裁判之脫漏）。兩造均上訴，得利公司之上訴聲明：(一)原
    判決不利得利公司部分廢棄。(二)上開廢棄部分，乙○○應再
    給付得利公司540,000 元，及自起訴狀繕本送達翌日起至清
    償日止，按年息5%計算之利息；乙○○並應負擔費用，將附
    件一所示道歉啟示，以長25公分、寬19公分之篇幅，登載於
    自由時報第1 版下半頁1 日。答辯聲明為：駁回乙○○之上
    訴。乙○○之上訴聲明：(一)原審不利乙○○部分廢棄。(二)上
    開廢棄部分，得利公司於原審之訴及假執行之聲請均駁回。
    答辯聲明為：駁回得利公司之上訴。
二、得利公司之主張：
  (一)得利公司與出租光碟之簽約店家，年度授權出租合約（180
    部影片、每部影片5 支）簽約金額為600,000 元，平均每部
    影片為3,333 元（600,000 ÷180 ），每支約為650 元（3,
    333 ÷5 ），並非原審所認之350 至450 元。且乙○○於95
    年間與得利公司簽過合約，對此授權簽約金亦知悉。
  (二)蕭登新貪圖價廉，為與得利公司簽署合法授權出租合約，而
    向不明人士購買贓物（得利公司保留所有權之影片），不僅
    造成得利公司之損失，復造成市場紊亂。蕭登新遭查獲34部
    影片共72片，如以年度之平均授權金額計算每部影片價值3,
    333 元，被告至少應賠償239,976 元。
  (三)乙○○未經同意，向第三人購得不法影片並出租，該不法行
    為已造成得利公司商品之信譽，且破壞得利公司授權出租策
    略，造成出租影片業者對得利公司授權出租策略之誤解，認
    為無須與得利公司簽約仍可取得得利公司之影片出租，已使
    其名譽受損，且造成不知情業者錯覺，進而不接受得利公司
    之授權出租之簽約模式，逕自向第三人購買流片，依民法第
    195 條第1 項規定，請求乙○○刊登道歉啟示。
三、乙○○之抗辯：
  (一)乙○○所購得之影片，全部為得利公司發行之正版影片，該
    商品發行流入市場後，得利公司對此亦全無控管能力及權力
    。而在其發行同時，已經將對價完全回收，證實得利公司全
    未因此而有其任何利益損害。是以，無損害及無賠償可言。
  (二)依著作權法第37條，得利公司應具備被專屬授權資格方得主
    張權利，得利公司之告訴當應先提出有效之專屬授權證明，
    以證明其告訴資格。
  (三)乙○○曾與得利公司簽過約，就120 部節目，收取權利金72
    0,000 元。
四、查乙○○為「萬事通影視出租店」（設於臺北縣樹林市○○
    路293 號）之負責人，明知如附表一所示之視聽著作，均係
    他人享有著作財產權之視聽著作，並經得利影視股份有限公
    司（下稱得利公司）取得出租之專屬授權，未經得利公司之
    同意或授權，不得擅自以出租之方法，侵害其就如附表一所
    示之視聽著作所享有之著作財產權；復明知於96年間陸續向
    姓名及基本年籍不詳之男性成年人，以每片DVD 影音光碟50
    0 至600 元不等之價格，購入如附表一所示之影音光碟，為
    「授權出租專用版」，僅供授權簽約店家持以出租使用，如
    欲將之出租，應經得利公司之授權始得為之，竟基於擅自以
    出租之方法侵害他人之著作財產權之犯意，自購入時起至同
    年月18日止，以每片DVD 影音光碟60元之價格，在上址公開
    陳列，並將之出租予不特定人牟利，而以出租之方法侵害得
    利公司就如附表一所示之視聽著作所享有之著作財產權。嗣
    於同年12月18日17時40分，經得利公司法務人員丙○○會同
    警方當場查獲上情，並扣得如附表一所示之影音光碟。此經
    本院98年度刑智上易字第32號刑事判決認定屬實，並認乙○
    ○構成著作權法第92條之出租侵害著作財產權罪，而判處有
    期徒刑4 月，如易科罰金，以1,000 元折算1 日，並就如附
    表二所示之視聽著作部分，以告訴人非專屬被授權人為由，
    認告訴不合法，不另為不受理之諭知。
五、損害賠償部分：
  (一)按（第1 項）因故意或過失不法侵害他人之著作財產權或製
    版權者，負損害賠償責任，數人共同不法侵害者，連帶負賠
    償責任；（第2 項）前項損害賠償，被害人得依下列規定擇
    一請求：一依民法第216 條之規定請求，但被害人不能證明
    其損害時，得以其行使權利依通常情形可得預期之利益，減
    除被侵害後行使同一權利所得利益之差額，為其所受損害；
    二請求侵害人因侵害行為所得之利益，但侵害人不能證明其
    成本或必要費用時，以其侵害行為所得之全部收入，為其所
    得利益；（第3 項）依前項規定，如被害人不易證明其實際
    損害額，得請求法院依侵害情節，在10,000元以上1,000,00
    0 元以下酌定賠償額，如損害行為屬故意且情節重大者，賠
    償額得增至5,000,000 元，著作權法第88條定有明文。
  (二)次按被害人依著作權法第88條第3 項規定請求損害賠償，應
    以實際損害額不易證明為其要件；又法院酌定賠償額，並應
    按侵害之情節定之（最高法院97年度臺上字第1552號民事判
    決參照）。
  (三)查乙○○未經得利公司之同意或授權，擅自以出租之方法，
    侵害其就如附表一所示之視聽著作所享有之著作財產權。因
    此，得利公司依著作權法第88條第1 項前段規定，請求乙○
    ○賠償損害，於法有據。
  (四)損害賠償範圍：
    1.查得利公司自陳其年度授權出租合約（180 部影片）簽約
      金額為600,000 元，平均每部影片為3,333 元等語（見本
      院卷第52頁）。乙○○則陳稱先前與得利公司就120 部節
      目，權利金為720,000 元等語（見本院卷第49頁），平均
      每部影片為6,000 元。則被告明知未與得利公司簽約取得
      出租影音光碟之授權，卻擅自出租如附表一所示之影音光
      碟，致得利公司無法順利取得相關授權之權利金，則以得
      利公司所稱平均每部影片之權利金3,333 元計算其因此所
      受之損害，即屬適當。而本件並無實際損害額不易證明之
      情事，自無著作權法第88條第3 項規定之適用，附此敘明
      。
    2.次查乙○○以出租之方法，侵害得利公司就如附表一所示
      之視聽著作（共18部）所享有之著作財產權，則得利公司
      所得請求乙○○賠償之損害為59,994元（3,333X18=59,99
      4 ）。
    3.至得利公司以乙○○遭查獲之影音光碟總數72片計算損害
      賠償部分，就如附表一所示之影音光碟39片共計18部視聽
      著作，而上開「平均每部影片之權利金3,333 元」，係指
      每部視聽著作，而非影音光碟之片數，此觀得利公司於98
      年3 月24日提出之補充上訴理由狀第一項自明，且得利公
      司受侵害者係其就每部視聽著作所享有之著作財產權，而
      影音光碟僅為各視聽著作所附著之媒介，故計算損害賠償
      時，即應以得利公司就每部視聽著作所受之損害為斷。就
      如附表二所示之影音光碟，係告訴不合法，得利公司即無
      著作財產權受侵害之情事，不得請求損害賠償。故得利公
      司所主張之損害賠償計算方式有誤，要無足取。
    4.乙○○另辯稱得利公司發行同時，已經將對價完全回收，
      故得利公司全未因此而有其任何利益損害云云。惟得利公
      司本得就如附表一所示之視聽著作收取授權出租之權利金
      ，乙○○未經得利公司之授權，而擅自對外出租如附表一
      所示之影音光碟，即致得利公司受有相當於權利金之損害
      。故乙○○此部分所辯，委無可採。
六、次按不法侵害他人之名譽者，得請求回復名譽之適當處分，
    第195 條第1 項後段定有明文。又名譽權之主體，包含自然
    人及法人（民法第26條規定，及最高法院62年臺上字第2806
    號判例參照）。查得利公司對於何以乙○○擅自出租如附表
    一所示之影音光碟，而不法侵害其名譽，僅空言泛稱：該不
    法行為已造成得利公司商品之信譽云云，並未舉證以實其說
    。至乙○○此舉是否破壞得利公司授權出租策略，或使他人
    不接受得利公司之授權出租之簽約模式云云，則與得利公司
    之名譽並無關聯性。故得利公司依民法第195 條第1 項規定
    ，請求乙○○刊登道歉啟示，於法不合。
七、從而，得利公司請求乙○○應給付得利公司59,994元及自起
    訴狀繕本送達翌日（即97年10月29日）起至清償日止按年息
    5%計算之利息，為有理由，應予准許。逾此範圍，為無理由
    ，應予駁回。原審就超過上開應准許部分，為乙○○敗訴判
    決並為假執行宣告，自有未洽。乙○○上訴意旨指摘原判決
    此部分不當，聲明廢棄改判，為有理由。另本件乃附帶民事
    訴訟，免納裁判費，復無其他訴訟費用，原判決卻逕諭知「
    訴訟費用由被告（即乙○○）負擔十分之一，餘由原告（即
    得利公司）負擔」，於法有違。故本件應由本院將原判決此
    2 部分廢棄，並就命乙○○給付超過59,994元本息及該部分
    假執行之宣告部分，改判如主文第2 項所示。至於上開應准
    許部分，原審判命乙○○給付，並為假執行之宣告，核無違
    誤，乙○○上訴意旨，指摘原判決此部分不當，求予廢棄，
    為無理由，應駁回其上訴。而上開不應准許部分，原審駁回
    得利公司540,000 元本息之請求及假執行之聲請，核無違誤
    ，得利公司上訴意旨，指摘原判決此部分不當，求予廢棄，
    為無理由，應駁回其上訴。
八、至兩造其餘之攻擊或防禦方法，及未經援用之證據，經本院
    斟酌後，認為均不足以影響本判決之結果，自無逐一詳予論
    駁之必要，併此敘明。
據上論結，應依智慧財產案件審理法第27條第2 項前段，判決如
主文。
中    華    民    國    98    年     5    月    7     日
            智慧財產法院第二庭
                        審判長法  官  陳國成
                              法  官  曾啟謀
                              法  官  蔡惠如
以上正本係照原本作成。
不得上訴。
中    華    民    國    98    年    5     月    7     日
                              書記官  林佳蘋


司法院資訊處製作；財團法人民間司法改革基金會備份。
